【裁判字號】    95,上,958
【裁判日期】    950828
【裁判案由】    不動產所有權移轉登記
【裁判全文】
臺灣高等法院民事判決                   95年度上字第958號
上  訴  人  甲○○
訴訟代理人  郭蕙蘭律師
複  代理人  丙○○
被  上訴人  乙○○
上列當事人間請求不動產所有權移轉登記事件，上訴人對於中華
民國95年8月28日臺灣板橋地方法院95年度訴字第282號第一審判
決提起上訴，並於本院為訴之減縮，本院於96年8月14日言詞辯
論終結，判決如下：
    主  文
原判決除確定部分外廢棄。
被上訴人應將坐落臺北縣板橋市○○段七一二地號土地權利範圍
二分之一所有權及其上門牌號碼臺北縣板橋市○○路○段三七巷
二七號二樓（即一０七三建號）所有權全部移轉登記為上訴人所
有。
被上訴人應給付上訴人新台幣壹佰柒拾萬玖仟佰拾肆元。
第一（除確定部分外）、二審訴訟費用由被上訴人負擔。
本判決第3項於上訴人供擔保新台幣伍拾捌萬元或等額之銀行可
轉讓定期存單後得假執行；但被上訴人如於假執行程序實施前，
以新台幣壹佰柒拾萬玖仟佰拾肆元為上訴人預供擔保，得
免為假執行。
    事實及理由
甲、程序方面：
  一、本件被上訴人未於言詞辯論期日到場，核無民事訴訟法第
      386條所列各款情形，上訴人聲請一造言詞辯論判決，核
      無不合，應予准許。
  二、按在第二審為訴之變更或追加，非經他造同意，不得為之
      ，但擴張或減縮應受判決事項之聲明者不在此限，民事訴
      訟法第446條第1項、第255條第1項第3款定有明文。查上
      訴人上訴聲明第(三)項原為「被上訴人應給付上訴人新臺幣
      （下同）216萬元」（見本院卷6頁），嗣則變更為「被上
      訴人應給付上訴人173萬9,334元」（見本院卷198頁），
      係就請求之金額為減少，核屬減縮應受判決事項之聲明，
      本諸前開規定，應屬合法，自應准許。
乙、實體方面：
一、上訴人主張：上訴人於民國（下同）94年8月23日，將所有
    坐落臺北縣板橋市○○段712地號土地權利範圍及其上門牌
    號碼臺北縣板橋市○○路○段37巷27號2樓（即1073建號）房
    屋一棟（下稱系爭不動產），以145萬3,456元出賣予被上訴
    人，上訴人依約已於當日將系爭不動產之所有權辦理移轉登
    記予被上訴人。惟被上訴人於系爭不動產所有權移轉登記後
    ，始終拖欠上訴人買賣系爭不動產之價款，經上訴人多次以
    電話方式聯絡催告之，其亦置之不理，拒不交付，上訴人因
    被上訴人給付遲延，經催告後仍未履行，上訴人乃依法解除
    該買賣契約；又被上訴人於94年9月14日將系爭不動產設定
    本金最高限額216萬元之抵押權予訴外人國泰世華商業銀行
    股份有限公司（下稱國泰世華銀行），貸得現金180萬元，
    迄今尚餘有173萬9,334元之貸款餘額尚未清償，而使得抵押
    權擔保之負擔仍存續於系爭不動產等情，爰依民法第259條
    、第181條之規定，求為判命被上訴人應移轉系爭不動產所
    有權登記予上訴人所有，暨命被上訴人應給付216萬元予上
    訴人之判決。原審為上訴人全部敗訴之判決，上訴人不服，
    提起上訴。並於本院聲明：(一)原判決關於駁回後開第(二)、(三)
    項部分廢棄。(二)被上訴人應將坐落臺北縣板橋市○○段712
    地號土地權利範圍2分之1所有權及其上門牌號碼為臺北縣板
    橋市○○路○段37巷27號2樓（即1073建號）所有權全部移轉
    登記為上訴人所有。(三)被上訴人應給付上訴人173萬9,334元
    。(四)願供現金或等值銀行可轉讓定期存單或其他有價證券為
    擔保，請准宣告假執行（原審駁回上訴人請求逾173萬9,334
    元部分，未據上訴人上訴，而告確定）。
二、被上訴人未於最後言詞辯論期日，惟據之前到場及以書狀陳
    稱：上訴人與被上訴人原係男女朋友關係，因上訴人不忍被
    上訴人常為信用卡債務之高額利息所苦，故二人遂商議由上
    訴人將系爭不動產贈與被上訴人，再由被上訴人以自己名義
    向銀行貸款以清償信用卡等債務，故被上訴人確係基於二人
    之贈與契約而受讓系爭不動產之所有權；上訴人唯恐遭課徵
    高額贈與稅，故於94年8月23日辦理系爭不動產移轉登記時
    ，於系爭不動產之移轉契約書上載明移轉原因為「買賣」，
    然兩造間實無買賣系爭不動產之合意，蓋兩造間就系爭不動
    產之移轉，僅有公契而無載有實際買賣價金、付款方式、交
    屋時間及稅賦如何負擔等事項之私契，上訴人尚且為被上訴
    人支付系爭不動產所有權移轉後之貸款本息。縱使得依移轉
    契約書而認定兩造間具有買賣之合意，亦因該移轉契約書乃
    二人為逃避贈與稅所為之通謀虛偽意思表示，依民法第87
    條第1項規定亦屬無效，自不足以作為證明兩造間曾有買賣
    契約之依據。又縱認兩造確有買賣契約存在，惟依上訴人94
    年11月1日函文之內容，上訴人於被上訴人遲延後並未依民
    法第254條之規定定相當期限催告被上訴人履行，旋即於94
    年11月22日來函要求解除契約，自不生合法解除買賣契約之
    效力。另被上訴人之貸款180萬元亦係本於其與訴外人國泰
    世華銀行之金錢消費借貸契約而取得，而非系爭不動產之代
    償或用益，自非民法第181條所謂之「更有所取得」。而民
    法第215條所謂「不能回復原狀或回復顯有重大困難者，應
    以金錢賠償其損害」，係負有損害賠償責任者填補受害人所
    受損害之方法，本件被上訴人既無任何損害賠償責任，何來
    所謂依民法第215條應以金錢賠償上訴人之損害？是上訴人
    主張依民法第181、215條之規定被上訴人應負賠償責任云云
    ，顯屬無稽等語，資為抗辯。並於本院聲明：(一)上訴駁回。
    (二)若為不利之判決，願供擔保，請准宣告免為假執行。
三、兩造不爭之事實：
  (一)上訴人將其所有系爭不動產，以買賣為由，辦理所有權移轉
    登記予被上訴人，於94年8月23日完成登記，被上訴人迄今
    仍未履行買賣價金145萬3,456元之給付義務等情，有系爭不
    動產所有權狀、系爭不動產買賣所有權移轉契約書、土地及
    建物登記謄本、異動索引等影本可憑（見原審卷9-20頁）。
  (二)被上訴人於94年9月14日將系爭不動產設定最高限額抵押權
    予訴外人國泰世華銀行，並因此貸得現金180萬元，現該貸
    款仍有173萬9,334元尚未清償等情，有國泰世華銀行所檢送
    之該貸款授信業務歸戶資料、放款帳務主檔資料、副檔資料
    （本金異動、繳息記錄）為證（見本院卷174-178頁）。
四、本件兩造爭點厥為：兩造間有關系爭不動產所有權移轉之原
    因為買賣或贈與？若為買賣，上訴人以給付遲延解除契約是
    否合法？又上訴人請求被上訴人移轉系爭不動產所有權予上
    訴人，暨給付173萬9,334元，有無理由？爰分項析述如下：
五、兩造間有關系爭不動產所有權移轉之原因為買賣或贈與？
  (一)按稱買賣者，謂當事人約定一方移轉財產權於他方，他方支
    付價金之契約。當事人就標的物及其價金互相同意時，買賣
    契約即為成立。又當事人互相表示意思一致者，無論其為明
    示或默示，契約即為成立。當事人對於必要之點，意思一致
    ，而對於非必要之點，未經表示意思者，推定其契約為成立
    ，民法第345條、第153條第1項、第2項前段分別定有明文。
    是買賣契約當事人僅就標的物及其價金互相同意時，買賣契
    約即屬成立，至其他如付款方式、標的物交付時間及相關稅
    賦如何負擔等非必要之點等事項，縱未約定，亦不影響該買
    賣契約之成立。查兩造簽訂系爭不動產買賣所有權移轉契約
    書，其中載明買賣標的為系爭不動產，而買賣價金土地部分
    為132萬6,156元、房屋部分為12萬7,300元等情，有該買賣
    所有權移轉契約書可憑（見原審卷11-15頁），而兩造對上
    開契約內簽名之真正均不爭執，是兩造既已就買賣標的物及
    買賣價金達成合意，揆諸前開意旨，則兩造間就系爭不動產
    之買賣即屬成立。
  (二)被上訴人抗辯前開買賣所有權移轉契約書，係規避贈與稅之
    課徵為達所有權移轉目的所為之公契，兩造間並無買賣給付
    價金之合意，此觀諸系爭不動產之買賣未另行簽訂載明實際
    買賣價金、付款方式、交屋時間及稅賦如何負擔等事項之私
    契，且系爭不動產辦理移轉登記後，上訴人尚為被上訴人支
    付以該不動產辦理貸款之本息，是兩造間就系爭不動產並無
    買賣之合意云云。惟查，
    雖一般於不動產之買賣常有同時簽訂私契、公契之情形，
      然非可謂無私契之簽訂即可否認公契所載買賣意思表示之
      合致，又兩造間就系爭不動產之買賣雖未約定付款方式、
      交屋時間及稅賦負擔等契約非必要之點，惟依前開說明，
      尚不足以影響兩造間系爭不動產買賣契約之成立，是被上
      訴人抗辯兩造間就系爭不動產之買賣因未另訂私契兩造間
      無買賣之合意，自不足採。
    另被上訴人以系爭不動產向國泰世華銀行貸得180萬元，
      為兩造所不爭，如前所述，雖兩造就該貸款本息各期由何
      人繳納容有爭執，被上訴人並以該貸款由上訴人自行繳納
      ，抗辯系爭不動產為上訴人無償贈與，兩造間無買賣真意
      云云。縱依被上訴人所稱該貸款第1、2期即94年10月14
      日、同年11月14日均由上訴人繳納之、第3、4期即94年12
      月14日、95年1月20日則均由被上訴人繳納、第5期即95年
      3 月1日由上訴人繳納4,000元、被上訴人繳納4,500元等
      情屬實（見本院卷214頁，另參酌本院卷116頁之存摺記錄
      ）；然上訴人主張因被上訴人遲遲未給付系爭不動產之買
      賣價金145萬3,456元，上訴人欲依法解除買賣契約，又恐
      被上訴人移轉系爭不動產所有權於第三人，上訴人乃於94
      年8月31日向臺灣板橋地方法院為「禁止被上訴人就系爭
      不動產所有權為讓與、設定抵押及其他一切處分、變更之
      行為」之假處分聲請，經臺灣板橋地方法院以94年度裁全
      字第7279號裁定以「債權人以新台幣壹佰肆拾伍萬參仟肆
      佰伍拾陸元，為債務人供擔保後，債務人對於附表所列不
      動產（即系爭不動產）不得為讓與、設定抵押、出租及其
      他一切處分行為」，因上訴人係於94年9月15日收受該裁
      定後，方得知被上訴人業已提前於94年9月14日以系爭不
      動產向訴外人國泰世華銀行為抵押權之設定，因被上訴人
      履以電話威脅拒絕再繳交貸款，上訴人迫於無奈，只得協
      助繳交各期貸款等情，並提出該假處分聲請書、台灣板橋
      地方法院94年度裁全字第7279號裁定為憑（見本院卷206-
      209頁），是上訴人於94年8月31日即以被上訴人未給付系
      爭不動產之買賣價金行使解除權主張其權利，則上訴人惟
      恐系爭不動產遭抵押權人實行抵押權，為維護自身權益，
      其為被上訴人支付該抵押貸款本息，難認有何不妥，被上
      訴人執此抗辯上訴人無出賣系爭不動產予被上訴人之意，
      實不足取。
  (三)被上訴人再抗辯兩造間就系爭不動產具有買賣之合意，亦因
    該移轉契約書乃二人為逃避贈與稅所為之通謀虛偽意思表示
    ，依民法第87條第1項規定亦屬無效云云。按虛偽意思表示
    ，隱藏他項法律行為者，適用關於該項法律行為之規定，民
    法第87條第2項，固定有明文。惟是否隱藏他項法律行為，
    亦須由當事人予以主張，法院始得加以審究。又當事人就其
    有利於己之事實，應負舉證之責。是主張隱藏有他項法律行
    為之人，自應就此利己之事實，負舉證責任（最高法院85年
    度台上字第2114號判決意旨參照）。經查，被上訴人上開所
    言均不足證明兩造間有關系爭不動產無買賣之合意，此外，
    被上訴人亦未能舉證證明兩造就系爭不動產有贈與之合意，
    是被上訴人抗辯兩造間就系爭不動產買賣係通謀虛偽意思表
    示，自不足取。
六、若為買賣，上訴人以給付遲延解除契約是否合法？
  (一)按「給付無確定期限者，債務人於債權人得請求給付時，經
    其催告而未為給付，自受催告時起，負遲延責任。其經債權
    人起訴而送達訴狀，或依督促程序送達支付命令，或為其他
    相類之行為者，與催告有同一之效力。前項催告定有期限者
    ，債務人自期限屆滿時起負遲延責任。」、「契約當事人之
    一方遲延給付者，他方當事人得定相當期限催告其履行，如
    於期限內不履行時，得解除其契約。」，民法第229條第2項
    、第3項、第254條定有明文。
  (二)查被上訴人迄今仍未履行買賣價金145萬3,456元之買賣價金
    給付義務等情，為兩造所不爭執，堪信屬實。上訴人主張被
    上訴人於系爭不動產移轉登記後，始終拖欠上訴人買賣系爭
    不動產之價款，經上訴人多次以電話方式聯絡催告之，其亦
    置之不理，上訴人於96年1月10日發律師函催告被上訴人於
    函到5日內履行價金給付義務，經被上訴人於96年1月11日收
    受後，未於96年1月16日之期限內給付，被上訴人已陷於給
    付遲延；上訴人乃再於96年1月22日催告被上訴人於3日內履
    行，被上訴人於96年1月23日收受之，惟仍未於96年1月26日
    前給付之；上訴人復於96年1月30日發函解除契約，並於96
    年1月31日送達被上訴人等情，有律師函、掛號郵件收件回
    執各3紙為憑（見本院卷101-110頁），被上訴人對前開律師
    函之合法送達，亦不爭執（見本院卷187頁），揆諸前開規
    定，系爭不動產之買賣契約，因被上訴人遲延給付買賣價金
    經上訴人解除契約，該意思表示於96年1月31日送達於被上
    訴人而生解除契約之效力。被上訴人抗辯上訴人解除契約不
    合法，尚不足取。
七、上訴人請求被上訴人移轉系爭不動產所有權予上訴人，暨給
    付173萬9,334元，有無理由？
  (一)按契約解除時，當事人雙方回復原狀之義務，除法律另有規
    定或契約另有訂定外，依左列之規定：一由他方所受領之給
    付物，應返還之。六應返還之物有毀損、滅失或因其他事由
    ，致不能返還者，應償還其價額。民法第259條第1、6款分
    別定有明文。次按本於債權契約而成立物權移轉契約後，如
    有解除契約之原因，固得將該債權契約解除，惟債權契約解
    除時，因物權行為具有獨立性及無因性，物權契約並不因而
    失其效力，僅依民法第259條第1款之規定，受物權移轉之一
    方，負有將該物權移轉於他方，以回復原狀之義務，而不得
    訴請塗銷原已辦理之物權登記（最高法院88年度台上字第30
    35號判決意旨參照）。再按民法第259條第6款規定之「應返
    還之物」，係指同條第1款規定之「由民法第259條第6款規
    定之「應返還之物」，係指同條第1款規定之「由他方所受
    領之給付物」而言，經受領之給付物不論為代替物或不代替
    物，均應將原物返還，如該應返還之物有毀損滅失情事，或
    因其他事由，致不能返還者，始應償還其價額；又有解除權
    人，因可歸責於自己之事由，致其所受領之給付物有毀損、
    滅失或其他情形不能返還者，解除權消滅，民法第262條前
    段定有明文。所謂毀損，係指給付物所有價值減少，不獨物
    之形狀等之變更，給付物設定有第三人之權利者，亦包括在
    內；如已至不能返還之程度，亦即以原物返還及減少價額之
    償還（民法第259條第1款、第6款），已不能達完全回復原
    狀之目的者，其解除權消滅（最高法院90年度台上字第2182
    號、87年度台上字第1122號判決意旨參照）；雖前開有關給
    付物設定有第3人之權利者屬給付物毀損，係針對民法第262
    條解除權人解除權消滅所為之解釋，然基於當事人利益衡平
    之原則，此部分之解釋亦應適用於行使解除權之相對人於其
    所返還之物有毀損之情形，是行使解除權之相對人於解除權
    人行使解除權前，將所受領之物為第3人設定抵押權而無法
    塗銷時，自符合民法第259條第6款之情形，解除權人自得向
    相對人請求該抵押權不能塗銷之價額。
  (二)查系爭不動產買賣契約既經上訴人合法行使解除權，如前所
    述，揆諸前開說明，上訴人就系爭不動產移轉予被上訴人部
    分，自得依民法第259條第1項之規定，請求被上訴人將系爭
    不動產所有權移轉登記予上訴人。另有關被上訴人持系爭不
    動產為第3人國泰世華銀行設定最高限額抵押權部分，因該
    抵押權仍未塗銷，依前開說明，該給付物有毀損之情形，上
    訴人自得依民法第259條第6款之規定，請求相當於該抵押權
    無塗銷之價額。次查，被上訴人於94年9月14日將系爭不動
    產設定最高限額抵押權予訴外人國泰世華銀行，並因此貸得
    現金180萬元，現該貸款仍有173萬9,334元尚未清償等情，
    為兩造所不爭，已如前述，是以系爭不動產所設定之抵押權
    所擔保之本金債務為173萬9,334元，是上訴人依民法第259
    條第6款規定請求被上訴人給付173萬9,334元，自屬有據。
八、綜上所述，上訴人主張兩造間就系爭不動產為買賣契約之合
    意，因被上訴人未給付價金而合法解除該買賣契約，為可採
    。被上訴人抗辯系爭不動產為上訴人所贈與，該買賣契約為
    隱藏贈與之通謀虛偽意思表示，及被上訴人行使解除權不合
    法，為不可採。從而，上訴人本於民法第259條第1、6款之
    規定，請求被上訴人應將坐落臺北縣板橋市○○段712地號
    土地權利範圍2分之1所有權及其上門牌號碼為臺北縣板橋市
    ○○路○段37巷27號2樓（即1073建號）所有權全部移轉登記
    為上訴人所有，及被上訴人應給付上訴人173萬9,334元，為
    有理由，應予准許。原審就此部分為上訴人敗訴之判決，尚
    有未洽。上訴意旨指摘原判決此部分不當，求予廢棄改判，
    為有理由。爰由本院予以廢棄改判，如主文第2、3項所示。
    又兩造均陳明願供擔保宣告准免假執行，經核均無不合，爰
    分別酌定相當擔保金額准許之。
九、本件事證已臻明確，兩造其餘主張及攻擊防禦方法，經核對
    與本件判決結果無影響，爰不逐一論述，附此敘明。
據上論結，本件上訴為有理由，依民事訴訟法第450條、第78條
、第463條、第385條第1項前段、第390條第2項、第392條第2項
，判決如主文。
中    華    民    國    95    年    8    月    28    日
                    民事第十三庭
                        審判長法  官 黃嘉烈
                              法  官 高鳳仙
                              法  官 李媛媛
正本係照原本作成。
如不服本判決，應於收受送達後20日內向本院提出上訴書狀，其
未表明上訴理由者，應於提出上訴後20日內向本院補提理由書狀
（均須按他造當事人之人數附繕本）上訴時應提出委任律師或具
有律師資格之人之委任狀；委任有律師資格者，另應附具律師資
格證書及釋明委任人與受任人有民事訴訟法第466條之1第1項但
書或第2項（詳附註）所定關係之釋明文書影本。
中    華    民    國    96    年    8    月    29    日
                              書記官 秦仲芳
附註：
民事訴訟法第466條之1（第1項、第2項）：
對於第二審判決上訴，上訴人應委任律師為訴訟代理人。但上訴
人或其他法定代理人具有律師資格者，不在此限。
上訴人之配偶、三親等內之血親、二親等內之姻親，或上訴人為
法人、中央或地方機關時，其所屬專任人員具有律師資格並經法
院認為適當者，亦得為第三審訴訟代理人。


司法院資訊處製作；財團法人民間司法改革基金會備份。
